臺灣高等法院高雄分院刑事判決　　 93年度上更(一)字第339號
上　訴　人
即　被　告　丁○○
上　一　人
選任辯護人　徐豐明律師
上　訴　人
即　被　告　丙○○
上　一　人
指定辯護人　本院公設辯護人　孫妙岑
上　訴　人
即　被　告　甲○○
上　一　人
選任辯護人　許瑜容律師
上列上訴人因殺人未遂案件，不服臺灣高雄地方法院90年度訴字
第449 號中華民國92年3 月20日第一審判決（起訴案號：臺灣高
雄地方法院檢察署88年度少連偵字第489 號、89年度少連偵字第
21號），提起上訴，經判決後，由最高法院發回更審，本院判決
如下：
      主  文
原判決關於甲○○部分撤銷。
甲○○成年人與未滿十八歲之人共同殺人，未遂，處有期徒刑陸
年貳月。
其他上訴駁回。
      事  實
一、丁○○與戊○○原為同居男女朋友關係，惟於民國88年中秋
    節後，因2 人感情有隙，及戊○○向丁○○借錢未還、丁○○不允再借款等情事，2 人乃有分手之議，惟戊○○又意圖
    復合，並時常至高雄市前鎮區○○○街73號丁○○住處（該
    址亦設有宮廟「南海宮」）徘徊，丁○○認戊○○要求復合
    之舉止已侵犯其日常生活，2 人並為此發生爭執，丁○○乃
    心生怨懟，並曾將此情告知其乾弟弟涂君偉（業經原審判決
    有期徒刑6 年4 月確定）。而丙○○因常至「南海宮」練習
    打鼓、唸咒語，與丁○○之兄蔡文正熟識；甲○○成年人為
    甲００（00年00月00日生，案發時為14歲以上18歲未滿之少
    年，業經本院另案判決有期徒刑6 年，現上訴由最高法院審
    理中）之兄，甲００與丙○○、蔡文正相熟，並曾至「南海
    宮」練習打鼓；少年乙００（00年00月00日生，案發時為14
    歲以上18歲未滿之少年，業經臺灣高雄少年法院判決有期徒
    刑6 年確定）則與涂君偉相熟；又「南海宮」奉祀有神明，
    並有打鼓、陣頭之訓練，乃有不特定之人前往參參拜、練習
    。嗣於88年10月18日下午6 、7 時許，戊○○前往「南海宮
    」處，欲與丁○○談判分手事，恰丁○○不在而未遇，乃轉
    託綽號「蟯蟲」之人請丁○○撥打戊○○友人鄭志遠行動電
    話聯絡，其後丁○○返家後，經「蟯蟲」告知上情，丁○○
    更為不悅，而涂君偉、丙○○及多名已滿14歲之年籍姓名不
    詳男子等人適在「南海宮」內而得知上情，亦同感憤恨，乃
    共同基於殺人之犯意聯絡，意欲若丁○○、戊○○談判無法
    獲致結論，即殺害戊○○以出怨氣，涂君偉乃再撥打電話予
    乙００，邀得乙００到場，並向乙００稱：「要和人家吵架
    、有事情」等語，而丙○○於同日下午9 時許，亦撥打電話
    予甲００，甲００乃與甲○○相偕前往「南海宮」，因之甲○○、甲００、乙００3 人亦因此萌生共同殺害戊○○之犯
    意。丁○○乃於同日下午9 時20分許，撥打鄭志遠行動電話
    ，請鄭志遠邀約戊○○前往「南海宮」談判分手及還錢事宜
    ；殆於同日下午9 時50分許，戊○○獨自依約前往「南海宮
    」與丁○○談判，到達時因見丁○○與涂君偉同在「南海宮
    」外聊天，乃心生不悅，丁○○即要涂君偉先行進入「南海
    宮」，此情益加堅定涂君偉等人殺人之犯意，後丁○○即與
    戊○○同往「南海宮」旁巷內談判，因戊○○一再要求復合
    ，惟為丁○○所拒，戊○○表現極為忿怒，丁○○乃藉故稱
    要上廁所，俟丁○○進入「南海宮」，而戊○○尚在巷內等
    候之際，涂君偉、甲００分持西瓜刀、水果刀1 把，甲○○
    、丙○○、乙００各均持木棍，及其他姓名年籍不詳之男子
    多人分持刀、棍等物，自「南海宮」或附近暗處衝出，共同
    圍毆砍殺戊○○身體、胸部等處，致戊○○全身受有可辨識
    之刀傷約50處，刀刀見骨，傷口最長達20公分、最深約有6
    公分、最寬約有8 公分，傷口並傷及肌肉、骨骼，甚至膕動
    脈、靜脈、神經全被砍斷，甚至傷及右下肢神經及血管致其
    受有出血性休克、右胸部動脈、神經、肌腱斷裂、右側氣胸
    及右肩胛骨骨折等重大傷害。嗣涂君偉等人見戊○○倒地流
    血後即逃離現場，戊○○則經附近民眾緊急送醫急救後，始
    幸免於死。
二、案經高雄市政府警察局前鎮分局移送及戊○○之母蔡乙○○
    告發臺灣高雄地方法院檢察署檢察官偵查起訴。
    理  由
一、程序方面─
    上訴人即被告丁○○、丙○○、甲○○及其等選任辯護人、
    本院公設辯護人均抗辯原審共同被告涂君偉、同案少年被告
    乙００（以下簡稱為被告涂君偉、被告乙００）警詢陳述之
    證據能力；而被告涂君偉、乙００亦於偵訊、少年法院（指
    乙００）、原審、本院前審、本院審理中均否認其等警詢自
    白之真實性及任意性。惟查：
  (一)按刑事訴訟法第100 條之1 第1 項、第2 項之「訊問被告，
    應全程連續錄音；必要時，並應全程連續錄影。」規定，其
    立法目的在於因偵查程序係秘密而不公開，為防杜違法偵查
    並保障被告或犯罪嫌疑人之人權，亦即欲藉由正當之法律程
    序，擔保其合法性，進而建立司法警察官或司法警察訊問筆
    錄之公信力，立法意旨在於「確保自白之任意性」。從而「
    違反法定程序取得之證據應否予以排除，仍必須就個案違反
    法定程序情節、犯罪所生危害等事實綜合考量結果，認以容
    許其作為認定事實之依據，始符合審判之公平正義者，自得
    予採認，倘依其他事證足認警訊筆錄所載被告之供述，乃出
    於被告自由意思之陳述，而非不正方法，且其自白之陳述予
    事實相符，縱令警訊時未經全程連續錄音，致訊問程序不無
    瑕疵，自不能僅因此程序瑕疵，即謂被告警訊自白之筆錄無
    證據能力，遽予排除。」，有最高法院88年度台上字第233
    號、第5762號判決意旨及刑事訴訟法第158 條之2 、之4 規
    定（於92年9 月1 日施行）足參。
  (二)被告涂君偉警詢筆錄，經原審當庭播放警詢錄音帶勘驗結果
    ：「警員林炳志及涂君偉說話聲音正常，但涂君偉回答時均
    依照警訊筆錄一字一字唸，涂君偉回答完後，警員立即作詢
    問沒有寫字中斷時間，警員唸完後涂君偉馬上回答，並沒有
    思考時間，共播放2 次，每個問答之間有明顯錄音機按鈕開
    關」等情，有勘驗筆錄在卷可憑（見原審卷第124 頁），足
    認應係警員先訊問被告涂君偉並於製作完成筆錄後再行錄音
    ，並未全程連續錄音。惟被告涂君偉於案發後之88年10月28
    日接受司法警察詢問，係由其母周昭碧陪同主動至高雄市政
    府警察局苓雅分局瑞隆派出所投案，警詢期間，除因周昭碧
    外出購買飲料外，均由周昭碧陪同，製作完成之警詢筆錄，
    並由被告涂君偉及周昭碧閱覽後於警詢筆錄上簽名，業經被
    告涂君偉供承、證人周昭碧證述明確（見原審卷第124 、19
    1 頁），復有涂君偉警詢筆錄在卷可憑（見警卷第9 頁背面
    ）；且被告涂君偉於偵查中亦供稱警詢時並未遭刑求等語（
    見88少連偵489 號卷第25頁）；再者，被告涂君偉係自行到
    案，復於警詢時坦承有犯罪行為，員警自無刑求逼供之必要
    。是應認被告涂君偉於警詢之陳述係出於自由意志而為，具
    任意性，尚難僅以被告涂君偉警詢筆錄未全程連續錄音之程
    序瑕疵，即排除其證據能力（至於被告涂君偉警詢陳述是否
    有刑事訴訟法第159 條之2 之適用，詳如後述）。至於辯護
    人認負責製作被告涂君偉警詢筆錄之員警林炳志曾於86年間
    因另案刑求嫌犯李傳宗，遭臺灣高雄地方法院檢察署檢察官
    起訴，並挾怨乘機誣陷李傳宗為流氓，員警林炳志有刑求及
    誣陷嫌犯之惡習云云。惟員警林炳志遭李傳宗告訴傷害案件
    ，業經本院於87年5 月29日以86年度上易字第3110號案判決
    上訴駁回確定（原審判決無罪），且李傳宗亦因有流氓犯行
    ，經臺灣高雄地方法院於88年4 月13日以87年度感裁字第95
    號裁定交付感訓處分，經李傳宗提起抗告，再經本院於88年
    7 月31日以88年度感抗字第51號裁定抗告駁回確定，此有上
    開判決書、裁定書在卷可稽（見本院卷第111 至139 頁），
    辯護人上開爭執已屬無據；再者，員警林炳志在李傳宗之流
    氓案件中有無不當取供情事，均不足以推論被告涂君偉警詢
    陳述，係因林炳志非法取供，而非基於自由意志而為，附此
    說明。
  (三)被告乙００係於88年8 月29日接受接受司法警察詢問，後於
     88年11月30日在臺灣高雄少年法院應訊時，否認有殺人犯行
    ，但並未為刑求之抗辯，殆於88年12月15日在臺灣高雄少年
    法院應訊時，始坦承案發當日曾應被告涂君偉之邀至上開「
    南海宮」處，並為遭警刑求之抗辯，此有臺灣高雄少年法院
    調查筆錄在卷可憑（見88少調2265號卷第8 、18頁），然被
    告乙００亦未提出任何事證以實其曾遭刑求之抗辯；再者，
    參酌被告乙００於臺灣高雄少年法院先則全盤否認有至「南
    海宮」案發現場，後始坦承曾至案發現場並為遭刑求抗辯，
    被告乙００顯係因不利跡證出現後，始坦承一部分與犯罪有
    關之事實，並另抗辯足以沖淡該事實之事由，否則其若確有
    遭警刑求，自可於臺灣高雄少年法院法官首次訊問時提出，
    何須於坦承部分事實後始行提出。是應認被告乙００於警詢
    之陳述係出於自由意志而為，具任意性。
  (四)被告涂君偉、乙００於警詢之陳述係出於自由意志而為，具
    任意性，業如前述。雖其等於警詢時所為之陳述，與於檢察
    官偵訊、少年法院、原審、本院前審、本院審理中所述不符
    ，然其先前陳述是否有刑事訴訟法第159 條之2 規定「較可
    信之特別情況，且為證明犯罪事實所必要」之情形，而得作
    為證據？按所稱「具有可信之特別情況」係屬證據能力之要
    件，法院應比較其前後陳述時之外在環境及情況，以判斷何
    者較為可信。本院斟酌：被告涂君偉於警詢之陳述，係其
    主動至瑞隆派出所說明，並坦承犯罪，且係由其母周昭碧陪
    同到案，情緒上應相對穩定，就其個人或其他參與犯罪者，
    自較少利害關係衡量，而無故為不實供述之可能。然其於警
    詢後至原審審理期間（含於臺灣高雄少年法院以證人身分具
    結作證），均否認有殺人未遂犯行，殆經原審判處有期徒刑
    6 年4 月，上訴本院並於本院前審撤回上訴後，始再坦承確
    有持刀砍殺被害人戊○○之舉（見本院上訴卷第185 頁），
    顯見其於偵訊、少年法院、原審之供（證）述，已加入其他
    利害關係考量因素，而故為不實供述。是被告涂君偉警詢之
    陳述具有較可信之特別情況，且為證明犯罪事實存否所必要
    ，依上開規定自得為證據。被告乙００於88年8 月29日警
    詢時，尚屬14歲以上18歲未滿之少年，故由其大伯父翁水勝
    在場陪同，有警詢筆錄在卷可憑（見警卷第10頁背面），且
    其於警詢時即已坦承有殺人未遂犯行，殆於少年法院、偵訊
    中先則否認有至案發現場，其後再坦承有至案發現場，但辯
    稱只是路過或只停留一下云云，此均與被告涂君偉上開接受
    警詢、供詞反覆之情形相類似。又被告乙００就如何與被告
    涂君偉等人躲在暗處，並衝出砍殺被害人戊○○等案發情節
    ，供述詳細且具體，亦與被告涂君偉警詢供述情節大致相符
    。是本於相同於被告涂君偉之理由，被告乙００警詢之陳述
    具亦有較可信之特別情況，且為證明犯罪事實存否所必要，
    亦得為證據。
  (五)被告丁○○、丙○○、甲○○及其等選任辯護人、本院公設
    辯護人於本院言詞辯論終結前，均未就證人鄭志遠警詢陳述
    、同案少年被告甲００（以下簡稱被告甲００）警詢陳述之
    證據能力聲明異議，依刑事訴訟法第159 條之5 第2 項規定
    ，其等之警詢陳述自有證據能力。
二、認定犯罪事實所憑證據及理由─
  (一)訊據上訴人即被告丁○○、丙○○、甲○○均矢口否認有上
    開共同殺人未遂犯行，被告丁○○辯稱：「案發當晚戊○○
    打電話找伊，伊不在，後來回電給戊○○後，戊○○說要跟
    伊談分手及金錢的事，就約在南海宮附近的巷內，談約2 分
    鐘後，因伊肚子不舒服回家上廁所，之後發生何事伊不知道
    。伊並未找人殺戊○○，當晚也未見到丙○○、甲○○」云
    云；被告丙○○辯稱：「案發當晚伊在4 樓南海宮與蔡文正
    一起練習打鼓、學咒語，並沒看到丁○○及涂君偉，下樓離
    開時，看到幾名不認識的人騎機車離開。涂君偉於警詢指認
    伊，係因涂君偉與伊有嫌隙而故意陷害伊，且涂君偉於上訴
    審也說，可能是將伊與乙００認錯了」云云；被告甲○○則
    辯稱：「案發當晚伊與弟弟余慈彬在鹽埕區圓佛寺念經，之
    後就與唸經班的師兄姐到蔡麗美那裡吃麵，吃完麵大概10點
    半才離開，就直接回家，並沒有去南海宮參與殺人。因涂君
    偉與伊有過節，才故意誣陷伊」云云。
  (二)經查：
  1.被告丁○○與戊○○原為同居男女朋友關係，於88年中秋節
    後，因二人感情有隙及金錢借貸事，乃有分手之議，惟被害
    人戊○○又意圖復合，2 人因此起爭執，復因被害人戊○○
    常至被告丁○○位在高雄市前鎮區○○○街73號住處附近徘
    徊，致擾亂被告丁○○生活，被告丁○○並曾將此情告知與
    其以乾姊弟相稱之原審共同被告涂君偉一節，業經被告丁○○於警詢、台灣高雄少年法院供（證）述明確（見警卷第6
    頁背面，同前少調卷第15頁背面）。顯見被告丁○○於本件
    案發前，就與被害人戊○○為分手及債務事，因常有爭執而
    心生不悅，而被告涂君偉亦因被告丁○○之告知，就此事亦
    知悉。
  2.被告丁○○上開住處另設有宮廟「南海宮」，被告丙○○及
    被告甲００因常至「南海宮」練習打鼓、唸咒語，均與被告
    丁○○之兄蔡文正熟識，此為被告丙○○所自承，並經被告
    甲００供述在卷（見同前少調卷第16頁背面、81頁）；又被
    告丁○○住處所設「南海宮」，為供人參拜之民間宮廟，自
    會有不特定之信徒前往參拜，出入份子將比一般住家複雜。
    是被告3 人或被告涂君偉、乙００、甲００就曾出入「南海
    宮」之所有信徒未能詳加記憶或與之相熟，自符情理之常。
  3.88年10月18日下午6 、7 時許，被害人戊○○前往「南海宮
    」欲與被告丁○○談判分手事，恰被告丁○○不在，後經綽
    號「蟯蟲」之人將此情轉告被告丁○○，被告丁○○乃於同
    日下午9 時20分許，撥打被害人戊○○友人鄭志遠之行動電
    話，請鄭志遠邀約戊○○前往「南海宮」談判分手及還錢事
    宜，而為在場之被告涂君偉知悉上情，業經被告丁○○於警
    詢及臺灣高雄少年法院供（證）述、證人鄭志遠於警詢證述
    明確（見警卷第5 、20頁，同前少調卷第15頁面、16頁，原
    審卷第69頁）；被告涂君偉並因此撥打電話予被告乙００，
    邀得被告乙００到場，並向被告乙００稱：「要和人家吵架
    、有事情」等語，亦據被告乙００於臺灣高雄少年法院供述
    明確（見同前少調卷第18頁）；又被告丙○○於案發當日晚
    間，在「南海宮」內練習打鼓，並於同日下午9 時許（即被
    告丁○○撥打電話予被害人戊○○之前），曾撥打電話予被
    告甲００，而被告甲○○當時則與被告甲００在一起，此亦
    據被告丙○○、甲○○供明在卷（見警卷第17、18頁，原審
    卷71、122 頁），核與被告甲００於警詢陳述相符（見警卷
    第15頁背面）。惟被告陳俊明、甲００就當天通聯之目的為
    何？被告丙○○於偵訊、原審分別供稱：「甲００、甲○○
    當時剛好拿咒語的書要去還」、「甲００拿書到南海宮給伊
    」云云（見同前偵卷第99頁，原審卷第122 頁），與被告甲
    ００於警詢所稱：「丙○○打電話給伊，是要伊去拿打鼓的
    樂譜」云云（見警卷第16頁），已有未合，則被告甲○○、
    甲００案發當時前往「南海宮」之目的是否確為還咒語書或
    拿取打鼓樂譜，自屬有疑。再者，參酌被告丁○○於警詢供
    稱：「伊朋友『輝仔』、『其仔』知道伊要和宗源分手，而
    戊○○死纏不休事。當天（18日）晚上戊○○來找伊，正巧
    『輝仔』、『其仔』來找伊，他們就叫伊先離開」等語（見
    警卷第4 頁），其後於偵訊中改稱：「警詢所提及的『輝仔
    』、『其仔』並無此人，是警察要伊說的」等語（見同前偵
    卷第146 頁），再於原審又改稱：「當天伊和戊○○談時，
    『輝仔』、『其仔』有在場，伊與『輝仔』、『其仔』只認
    識2 、3 天」等語（見原審卷第70頁），被告丁○○供述之
    反覆，恰足以說明其與被害人戊○○為分手事起爭執，及於
    案發當日，撥打電話邀約被害人戊○○談判分手及債務事，
    確為常出入「南海宮」之多名男性信徒所知悉，該多名男性
    信徒並有意為被告丁○○出面解決，而被告丁○○或因確實
    不知「輝仔」、「其仔」之真實姓名而未能提供，或其所稱
    之「輝仔」、「其仔」僅為眾多信徒中之某人之代號，致有
    反覆之言。是足認被告丁○○於撥打電話予被害人戊○○時
    ，已知「南海宮」不知名之信徒將會有代為出面解決分手事
    之舉動，而被告涂君偉亦已預計分手談判將有事故發生，乃
    邀得被告乙００前來，被告丙○○則恰於被告丁○○與被害
    人戊○○約定談判時刻，撥打電話予被告甲００，其目的自
    非單純為返還咒語書或拿打鼓樂譜一端。
  4.被害人戊○○於案發當日下午9 時50 分 許，依約到達「南
    海宮」與被告丁○○談判，到達時因見被告丁○○、涂君偉
    同在「南海宮」外聊天，而心生不悅，丁○○乃要求被告涂
    君偉先行進入「南海宮」，並即與被害人戊○○同往「南海
    宮」旁巷內談判，因被告丁○○拒絕被害人戊○○復合之要
    求，被害人戊○○更為忿怒，被告丁○○乃稱要上廁所而進
    入「南海宮」等情，業據被告丁○○於警詢、偵訊、原審供
    述明確（見警卷5 頁，同前偵卷第146 頁，原審卷第191 頁
    ），核與被告涂君偉於警詢供稱：「當時伊與丁○○在門口
    講話，戊○○來，以為伊是丁○○男朋友，就要打伊，被丁○○阻止」等語、於本院證稱：「伊與丁○○站在門口講話
    ，戊○○就拿信彈要『開』伊」等語（見警卷第8 頁背面、
    9 頁，本院卷第181 頁）大致相符。雖被告丁○○、涂君偉
    均供（證）稱被害人戊○○有欲打被告涂君偉或持有信號彈
    之舉，惟為被害人戊○○所否認，復未扣得信號彈等物，致
    無法認被害人戊○○確持有信號彈，並欲以信號彈攻擊被告
    涂君偉；然依被害人戊○○於本院前審陳稱：「當時伊看到
    丁○○與涂君偉在講話，伊以為涂君偉是丁○○的男朋友，
    而與涂君偉發生口角」等語（見本院前審卷第138 頁），足
    認被害人戊○○依約前往談判，見被告丁○○、涂君偉站在
    一起聊天，而心生不悅，致有非理性之舉動；惟參酌上開3.
    所述，尚難認被告涂君偉等人持刀砍殺被害人戊○○之行為
    ，係因被害人戊○○誤會之舉，而臨時起意為之。
  5.被告丁○○以上廁所為由進入「南海宮」後，被害人戊○○
    即遭約10人持刀、棍圍毆砍殺身體、胸部等處，被害人戊○○致全身受有可辨識之刀傷約50處，傷口最長達20公分、最
    深約有6 公分、最寬約有8 公分，傷口並傷及肌肉、骨骼，
    甚至膕動脈、靜脈、神經全被砍斷，致其受有出血性休克、
    右胸部動脈、神經、肌腱斷裂、右側氣胸及右肩胛骨骨折等
    重大傷害，而圍毆砍殺之人約有10人，其中有「被告涂君偉
    、幾位曾在『南海宮』幫忙抬轎之人，及一些不認識的人」
    ，此業據被害人戊○○於警詢、本院審理時供（證）述明確
    （見警卷第2 至4 頁，本院卷第176 頁），並有高雄醫學院
    附設中和紀念醫院診斷證明書1 紙及該醫院91年11月15日（
    91）高醫附密字第3062函在卷可憑（見警卷第21頁、原審卷
    第179 頁）。而被告3 人、選任辯護人及本院公設辯護人一
    再質疑被害人戊○○於偵訊、臺灣高雄少年法院審訊、原審
    之指（證）述前後不符，是否可信一節；惟由被害人戊○○
    於88年10月27日在高雄醫學大學附設中和紀念醫院病房接受
    司法警察詢問後，旋於88年11月間即與被告丁○○達成和解
    書，有該警詢筆錄、和解書1 紙在卷可憑（見警卷第2 頁，
    同前偵卷第21頁），其後於88年11月30日台灣高雄少年法院
    審訊時，尚陳稱：「伊只看到涂君偉，其他人不認識」等語
    （見同前少調卷第8 頁），殆自88年12月14日至89年5 月29
    日在偵訊或臺灣高雄少年法院之供（證）述，或為：「伊不
    知道是何人殺伊，因當時伊抱著頭被殺，在警詢說涂君偉殺
    伊，是因為伊吃醋，才說是涂君偉」、「當天涂君偉叫一聲
    ，就跑出人來砍伊，伊把著頭，認不出何人殺伊」、「甲○○、丙○○沒有在現場殺伊。有朋友向伊說，殺伊的人有放
    話，還要修理伊，伊會害怕」、「（問：在庭之少年2 人有
    無毆打你？）伊真的不知道、沒有看到，因伊雙手抱頭」、
    「伊沒有看到乙００、甲００，只看到涂君偉殺伊，因為伊
    抱頭。伊不知道本案少年有無拿刀、棍殺伊」、「當時並未
    看到在庭的2 位少年，因伊一開始就被木棒打昏，所以不知
    有哪些人」等語（見同前偵卷第26、64、99頁背面，同前少
    調卷第29、74頁背面、92頁），均顯現被害人戊○○因和解
    而有意息事寧人並語帶保留，亦表現出被害人戊○○確因於
    夜間遭多人持刀、棍砍殺，為求保護頭部及身體，自然反應
    以雙手抱頭，致無法明確看清楚何人下手砍殺之事實。是被
    害人戊○○陳（證）稱其未看清楚圍毆砍殺之人，惟其中包
    含有在「南海宮」幫忙抬轎之人等語，應屬可信，其餘反覆
    之陳（證）述，則應勾稽被告3 人及其他被告涂君偉、乙０
    ０、甲００等人之供（證）述，以為判斷。
  6.被害人戊○○遭人圍毆砍殺時，究有何人在場參與？依被告
    涂君偉於警詢供承：「案發當時，伊與丁○○正在門口講話
    ，戊○○以為伊是丁○○男友，欲上前打伊，被丁○○阻止
    並帶到『南海宮』旁邊巷子內談判，伊朋友丙○○、甲００
    與甲００的哥哥（指甲○○）見到戊○○要打伊，就進入丁○○家中隨手拿1 把西瓜刀，甲００則拿了1 把水果刀，甲○○及丙○○各拿1 支木棍，共同上前打戊○○，戊○○還
    手，伊才拿刀子砍他，伊砍了數刀，見戊○○流血倒地後，
    心裏害怕，伊就叫他們3 個人一起走了」等語（見警卷第9
    頁），核與被告乙００於警詢供稱：「伊不知道他們2 人（
    指丁○○與戊○○）在談判什麼事，過了1 、2 分鐘，伊看
    到丁○○從背後拉住戊○○的外套，然後旁邊的人（全部躲
    在暗處，戊○○未發現）就喊打，伊等就一起衝出去打殺戊○○，當時伊拿1 支木棍，伊只打戊○○3 下，大約有10個
    人一起衝出去打殺他，過了10分鐘左右，戊○○就往巷口公
    正路方向跑出去，伊沒有追出去，伊就進入『南海宮』」等
    語大致相符（見警卷第11頁）；且被告丙○○亦坦承案發當
    時，其人原在「南海宮」樓上（見警卷第14頁，同前偵卷第
    80頁背面），並於偵訊中供陳：「（問：戊○○被殺時，你
    是否和甲００在『南海宮』？）當時甲○○及甲００剛好拿
    咒語的書要去還，伊有看到他們」等語在卷（見同前偵卷第
    99 頁）， 及被告丁○○之兄蔡文正於原審證稱：「案發當
    晚，甲００有去『南海宮』，是否去打鼓，伊不清楚」等語
    在卷（見原審卷第121 頁）；又參酌被告丙○○、甲○○及
    被告涂君偉、甲００等人均曾在「南海宮」神壇內幫忙，被
    告甲００並因抬轎而與證人蔡文正認識等情，此據被告丁○○、證人蔡文正於原審供（證）述明確（見原審卷第121 、
    245 頁），恰與被害人戊○○上開指訴圍毆砍殺之人中有多
    名是在「南海宮」幫忙抬轎的人一節相合，足認被告涂君偉
    、乙００於警詢之供述合於事實，應堪採信。至於被告涂君
    偉、乙００其後於偵訊、少年法院、原審、本院前審、本院
    審理中均翻異前供，否認被告丙○○、甲○○曾參與圍毆砍
    殺被害人戊○○情事，被告涂君偉復辯稱可能將被告丙○○
    誤認為被告乙００云云，及被告丙○○、甲○○辯稱係因曾
    欺負被告涂君偉，被告涂君偉始有於警詢誣指之舉云云；惟
    被告涂君偉、乙００之警詢陳述，具有較可信之特別情況，
    業如上開一(四)所述，且被告涂君偉既係邀約被告乙００前往
    「南海宮」，復向被告乙００稱：「要和人家吵架、有事情
    」等語，豈有將被告乙００誤認為被告丙○○之理，而以被
    告丙○○、乙００2 人今日之身材已有不同，依被告丙○○
    供承其身高177 公分、體重69公斤，被告乙００陳稱其身高
    180 公分、體重72公斤，當庭比較其2 人身材，被告乙００
    較高、骨架較大、相對較瘦（見本院卷第184 、185 頁），
    ，本件案發日距今亦已5 年多，顯難依被告涂君偉空言「誤
    認」而得為被告丙○○有利之認定；又被告丙○○、甲○○
    所謂曾欺負被告涂君偉之事，依被告涂君偉所證距本件案發
    之時已有3 、4 年（見本院卷第179 頁），或僅為毆打、欠
    錢、脫褲子之細故（見原審卷第125 頁），而依此等時日已
    久、非屬深仇大恨之戲虐細故，是否足以使被告涂君偉將如
    此重大之殺人未遂事實，任意誣指被告丙○○、甲○○亦有
    參與，尚屬有疑，是自亦難依此為被告丙○○、甲○○有利
    之認定。
  7.被告甲○○雖舉證人蔡麗美、林鐵樹，以為其不在場之證明
    。依證人蔡麗美於原審所證：「當天甲○○8 點多到伊麵店
    吃麵，共4 、5 人，吃完後約10點多才離開，8 點多到10點
    多都沒有離開。里長林鐵樹巡邏時，甲○○有和里長打招呼
    。當天伊也有看到甲００，甲００8 點多唸經時有去，到9
    點多才走的」、「因為甲○○和他母親事後來找伊說當天有
    在伊那裡吃麵，伊才回想起來。甲００唸完經，約9 點多在
    伊那裡吃麵及看電視」等語（見原審卷第118 、223 頁），
    及證人林鐵樹於原審證述：「當天伊經過蔡麗美的麵店，甲○○與其他人向伊打招呼，當天甲○○穿淺色衣服、短袖的
    ，伊與甲○○不認識，不知甲○○為何要與伊打招呼」等語
    （見原審卷第223 頁）、於本院前審證稱：「因伊晚上10點
    開始巡邏，走到蔡麗美麵店約10分鐘，伊和甲○○打完招呼
    後，停留約7 、8 分鐘，後來甲○○還繼續留在麵店裡」等
    語（見本院前審卷第169 頁）；惟以人的記憶將隨時間之經
    過而逐漸模糊，對非屬重大或特殊之人、事、物，將更無法
    長久記憶，則證人蔡麗美、林鐵樹於距88年10月18日案發後
    之90年、9 月13日、91年12月24日，始在被告甲○○及被告
    甲○○之母提示下，到庭證述2 、3 年前某一日晚間、不具
    特殊記憶之場景，其2 人之證述是否可信，已非無疑，且證
    人蔡麗美就被告甲○○當日到麵店之時間為晚間8 點多或9
    點多，前後證述已有不一，復與被告丙○○上開供稱：「當
    時甲○○及甲００剛好拿咒語的書要去還，伊有看到他們」
    等語不符。是證人蔡麗美、林鐵樹上開所證，可供即時檢驗
    其證言證明力之可信度甚低，即難採為有利於被告甲○○之
    認定。
  8.被告丙○○、甲○○與被告甲００、乙００、涂君偉及同夥
    不詳姓名男子多人，分持刀械、木棍攻擊被害人戊○○身體
    及胸部等處，致被害人戊○○受有上開刀傷約50 處 ，刀刀
    見骨，甚至傷及右下肢神經及血管，該傷勢並係因刀械所致
    ，有上開高雄醫學大學附設中和紀念醫院函可憑，且被害人
    戊○○經長期、多次就醫治療，其身體右股動脈及腓神經斷
    裂，經重建手術後，仍留存有右膝關節攣縮、下肢肌肉萎縮
    、行動不便等情形，仍待進一步復健治療等情，亦有實和聯
    合診所開立之診斷證明書1 紙附卷可佐（見90少訴22號卷第
    37頁），又被害人戊○○因而造成輕度肢障等情，復有身心
    障礙手冊影本1 紙附卷可參（見同前偵卷第114 頁），由此
    足認被告等人持刀、棍攻擊被害人戊○○，手段殊為兇殘狠
    重，且係分持刀、棍朝被害人戊○○胸部等人體要害為之，
    顯見被告丙○○、甲○○等人，均有堅定之殺人犯意，至為
    灼然。
  9.依上開3.所述，被告丁○○於撥打電話予被害人戊○○時，
    已知「南海宮」內不知名之信徒將會有代為出面解決分手事
    之舉動，而被告涂君偉亦已預計分手談判將有事故發生，乃
    邀得被告乙００前來，其後並於被告丁○○以上廁所為由離
    開後，被害人戊○○隨即遭被告丙○○、甲○○等10多人圍
    毆砍殺等情；足認被告丁○○上開所辯：「伊上廁所離開後
    ，就不知發生何事」云云，應非真實，已難採信；其與被告
    丙○○、甲○○等人就分持刀械、木棍毆擊砍殺被害人戊○○，顯有殺人之犯意聯絡。至於被害人戊○○雖未指陳被告
    丁○○有何教唆或參與殺人犯行，亦難佐為對被告丁○○有
    利之認定。
  10.本件案發後，被告丁○○曾與被害人戊○○書立和解書，業
    如前述。被害人戊○○另陳稱除被告丁○○除書立和解書外
    ，另書立內容略為：「丁○○叫10餘人殺戊○○」等文字之
    自白書（或承諾書），此雖經證人鄭正達、被害人之母乙○○、被害人之舅李春木、被害人之姨曾瑞琴、郭曾金、被
    害人之友洪君達於偵訊中證述在卷（見同前偵卷第64、81、
    88、89、117 頁），惟不僅為被告丁○○所否認，且迄今亦
    未尋得該自白書（或承諾書），而無從確知內容為何。然該
    自白書係屬案發後所書立，自非單以自白書內容即可認定被
    告等之犯行，而本件業有如前所述事證，該自白書是否存在
    ，均已不足影響本院之判斷，附此說明。
  11.被告丙○○於本案辯論終結後之94年2 月2 日具狀聲請傳喚
    綽號「紅龜」之證人邱怡貿，以為其不在場之證明。惟被告
    丙○○均未否認於案發前其係在「南海宮」內，並供稱案發
    當時，其曾下樓觀看等語（見警卷第14頁，同前偵卷第80頁
    背面）；且被告丙○○係因被告涂君偉於94年1 月21日在本
    院證稱：「因案發後過幾天，伊還有去『南海宮』，在那裡
    遇到1 位信徒叫做『紅龜』與伊聊天，他問伊當天的事，伊
    向他說丙○○的事，他告訴伊丙○○當天在樓上，伊是否有
    看錯？之後伊想一想，丙○○與乙００的身材差不多，所以
    伊認真想是乙００在那邊」等語，始認綽號「紅龜」之人可
    證明其不在場，然被告涂君偉係於案發後10天（88年10月28
    日）始主動至派出所接受警員詢問，依其上開所證，其既經
    「紅龜」提醒，何以還會有供稱被告丙○○參與本件犯行之
    理，而若被告丙○○於案發當時，確與「紅龜」之人在一起
    ，就此有利之證據，豈有歷經多年始提出之理；又本件距案
    發之日已有5 年多，縱傳訊證人邱怡貿到庭作證，其證言可
    供即時檢驗之可信度亦甚低；此外復有上開所述事證，自無
    再行傳訊證人邱怡貿之必要，併此說明。
  (三)綜上所述，被告等人所辯上情，均屬事後卸責之詞，洵不足
    採。本件事證明確，被告等人上開共同殺人未遂之犯行，均
    堪認定。
三、論罪之理由─
    核被告丁○○、丙○○、甲○○所為，均係犯刑法第271 條
    第2 項、第1 項之殺人未遂罪。被告丁○○、丙○○、甲○○與另案被告涂君偉、甲００、乙００及多名已滿14歲不詳
    姓名年籍男子等人間，就上開犯行互有犯意聯絡及行為分擔
    ，均為共同正犯。公訴人雖認被告丁○○係殺人未遂之教唆
    犯，然被告丁○○於撥打電話予被害人戊○○時，已知「南
    海宮」內不知名之信徒將會有代為出面解決分手事之舉動，
    而被告涂君偉亦已預計分手談判將有事故發生，乃邀得被告
    乙００前來，其後並於被告丁○○以上廁所為名離開後，被
    害人戊○○隨即遭被告丙○○、甲○○等10多人圍毆砍殺等
    情，已如前述，足見被告丁○○對本件殺人犯行，與被告涂
    君偉等人顯有犯意聯絡，自應論以共同正犯，此部份公訴人
    之起訴基本事實同一，爰依法變更起訴法條（最高法院30年
    上字第1574號判例意旨足參）。又被告甲○○係成年人與少
    年甲００、乙００共同實施犯罪，依少年事件處理法第85條
    第1 項雖有加重其刑至2 分之1 之規定；然92年5 月28日公
    布（同月30日生效）之兒童及少年福利法第70條第1 項前段
    就成年人與少年共同實施犯罪者，亦定有加重其刑至2 分之
    1 之明文，且同法第1 條第2 項復設有：「兒童及少年福利
    依本法之規定，本法未規定者，適用其他法律」之優先適用
    規定。是被告甲○○與少年犯罪，其行為後關於加重其刑應
    適用之法律，業因兒童及少年福利法之公布施行而有變更，
    該法第70條第1 項前段較之少年事件處理法上開規定，並無
    更不利於行為人之情形，依刑法第2 條第1 項暨上開兒童及
    少年福利法第1 條第2 項之規定，並本於後法優於前法之原
    則，自應優先適用兒童及少年福利法第70條第1 項前段加重
    被告甲○○之刑（至法定本刑為死刑、無期徒刑部分依法不
    得加重）。被告等人已著手殺害被害人戊○○之行為，惟未
    生死亡之結果，為未遂犯，依刑法第26條前段之規定減輕其
    刑，被告甲○○部分應予以先加後減。
四、部分維持及部分撤銷原判決之理由─
  (一)原審就被告丁○○、丙○○部分，因而依刑法第28條、第27
    1 條第2 項、第1 項、第26條前段等規定，並審酌被告丁○○與被害人戊○○本為男女朋友，而因感情及金錢糾紛而萌
    殺意，並與多名友人共同殺害被害人，惡性非輕，又被告丙○○則與被害人戊○○並無仇怨，竟因友人邀約，即共萌殺
    意，其等分持刀械、木棍等兇器，共同圍殺被害人戊○○，
    下手兇殘狠重，罔顧人命，嚴重危害社會之安全，被害人戊○○幸經緊急送醫急救始保住性命，然已造成身體殘廢，所
    生危害鉅大，且被告丁○○、丙○○犯後未能坦供犯行，另
    參酌被告丁○○、丙○○之前科素行等一切情狀，分別量處
    被告丁○○有期徒刑6 年6 月，被告丙○○有期徒刑6 年2
    月。並敘明被告丁○○及共犯等人用以供殺人犯罪所用之上
    述刀、棍等物，均非屬違禁物，而於案發後復未據查扣在卷
    ，為免日後執行程序之困難，爰不予宣告沒收。原判決關於
    被告丁○○、丙○○部分，認事用法及量刑，經核尚無不當
    。被告丁○○、丙○○猶執前詞否認殺人犯行，均提起上訴
    指摘原判決不當，為無理由，此部分應予駁回。
  (二)原審就被告甲○○殺人未遂部分，予以論罪科刑，固非無見
    。惟被告甲○○係成年人與少年甲００、乙００共同實施犯
    罪，原審判決時未依少年事件處理法第85條第1 項規定加重
    其刑，亦未及就少年事件處理法第85條第1 項與兒童及少年
    福利法第70條第1 項為比較適用，自有未當。被告甲○○猶
    執陳詞否認殺人犯行，提起上訴指摘原判決不當，雖無理由
    ，惟原判決既有上開違誤之處，自應由本院將原判決關於被
    告甲○○部分撤銷改判。爰審酌被告甲○○與被害人戊○○
    並無仇怨，竟因友人邀約，即共萌殺意，而持木棍共同圍殺
    被害人戊○○，手段兇殘，罔顧人命，嚴重危害社會之安全
    ，被害人戊○○雖經緊急送醫急救始保住性命，然已造成身
    體殘廢，所生危害鉅大，且犯後仍飾詞卸責，惟前未曾受有
    期徒刑以上刑之宣告，有臺灣高等法院被告全國前案紀錄表
    在卷可憑，仍量處如原審所科之刑有期徒刑6 年2 月。另供
    被告甲○○及其他共犯殺人犯罪所用之上述刀、棍等物，均
    非屬違禁物，復未扣案，為免日後執行程序之困難，爰不予
    宣告沒收。
五、適用之法律─
  (一)刑事訴訟法第368 條、第369 條第1 項前段、第364 條、第
    299條第1項前段、第300條。
  (二)兒童及少年福利法第70條第1 項前段。
  (三)刑法第2 條第1 項前段、第28條、第271 條第2 項、第1 項
    、第26條前段。
本案經檢察官沈紹嘉到庭執行職務。
中　　華　　民　　國　　94　　年　　2 　　月　　4 　　日
　　　　　　　　　刑事第七庭    審判長法　官  莊飛宗
                                      法　官  黃憲文
                                      法　官  曾逸誠
以上正本證明與原本無異。
如不服本判決應於收受本判決後10日內向本院提出上訴書狀，其
未敘述上訴理由者，並得於提起上訴後10日內向本院補提理由書
狀（均須按他造當事人之人數附繕本）「切勿逕送上級法院」。
中　　華　　民　　國　　94　　年　　2 　　月　　4 　　日
　　　　　　　　　　　　　　　　　　　書記官  郭蘭蕙
附錄本判決論罪科刑法條：
刑法第271條
殺人者，處死刑、無期徒刑或10年以上有期徒刑。
前項之未遂犯罰之。
預備犯第1項之罪者，處2年以下有期徒刑。
